臺北高等行政法院判決　　　　　　　　　　　　　　　九十一年度訴字第一七七號
　　　　　　　　　　　　　　　.
　　原　　　告　立信投資股份有限公司
　　代　表　人　甲○○董事長.
　　訴訟代理人　蘇培松（會計師）
　　　　　　　　李宏健（會計師）
　　被　　　告　財政部臺北市國稅局
　　代　表　人　張盛和（局長）
　　訴訟代理人　乙○○
右當事人間因營利事業所得稅事件，原告不服財政部中華民國九十年十二月二十四日
台財訴字第○八九○○二八五三五號訴願決定，提起行政訴訟。本院判決如左：
    主  文
原告之訴駁回。
訴訟費用由原告負擔。
    事  實
一、事實概要：原告民國八十六年度營利事業所得稅結算申報，原列報證券交易所得
    為新台幣（下同）一、八○六、一四四元，經被告初查以原告係以買賣有價證券
    為專業之營利事業，遂依財政部八十三年二月八日台財稅第八三一五八二四七二
    號函釋，就原告本期不可歸屬之營業費用，按其出售證券收入占各項收入之比例
    ，計算其出售有價證券部分應予分攤之營業費用為三、一三○、四六九元，並自
    出售有價證券之收入項下減除；另剔除營業費用─交際費一一○、○七八元，核
    定全年課稅所得額為七、二四二、八五四元。原告不服，就營業費用─交際費及
    出售證券免稅所得應分攤營業費用項目，申請復查結果，獲准追認交際費一一○
    、○七八元，核減出售證券免稅所得應分攤營業費用四○二、七八三元，變更核
    定全年所得額為四、一七八、五八三元，課稅所得額為六、七二九、九九三元。
    原告仍表不服，就出售證券免稅所得應分攤營業費用部分提起訴願，遭決定駁回
    ，遂提起行政訴訟。
二、兩造聲明：
  (一)原告聲明：訴願決定及原處分均撤銷。
  (二)被告聲明：駁回原告之訴。
三、兩造之爭點：原告是否為「以買賣有價證券為專業」之營利事業？
  (一)原告主張之理由：
    1.原告雖有出售有證券收入一五、四二六、四九九元，但原告除有買賣有價證券
      業務外，尚有長期投資八○、○○五、一一○元、房地產投資二三、三二八、
      五三三元，非買賣證券之投資額遠大於買賣證券之金額；再者，列報之收入中
      ，出售證券利益一、八○六、一四四元（屬免稅所得），租賃收入（屬應稅之
      投資收益三、四四○、○○○元、投資顧問收入二、二五○、○○○元，及股
      票股利一○、四一九、六○○元其中百分之二十計二、○八三、九二○元屬應
      稅所得，已列入課稅所得）。出售證券之免稅所得僅占全部收入百分之十點零
      一。綜上事實，足證原告並非以買賣有價證券為專業，應免分攤營業費用。
    2.原告之免稅證券交易所得為一、八○六、一四四元，而被告分攤之營業費用二
      、七二七、六八六元，遠超過免稅交易所得，其不合理可見。
    3.營業費用縱使需要分攤，但分攤計算式中之分母─「投資收益」有誤，被告僅
      就課稅所得額三、四○五、七三九元列入，而免計入所得之部份一四、六三六
      、一○五元予以遺漏。謹先就證券投資收益表列如下：
      ┌──────┬─────┬─────────────────┐
      │            │          │     申                   報      │
      │類        別├─────┼─────┬─────┬─────┤
      │            │ 帳列金額 │ 課稅所得 │ 免稅所得 │ 合    計 │
      ├──────┼─────┼─────┼─────┼─────┤
      │證券交易所得│1,806,144 │        0 │1,806,144 │1,806,144 │
      ├──────┼─────┼─────┼─────┼─────┤
      │現金股利收入│5,816,500 │1,321,819 │4,494,681 │5,816,500 │
      ├──────┼─────┼─────┼─────┼─────┤
      │股票股利收入│        0 │2,003,920 │8,335,680 │10,419,600│
      ├──────┼─────┼─────┼─────┼─────┤
      │合        計│7,622,644 │3,405,739 │14,636,505│18,042,244│
      └──────┴─────┴─────┴─────┴─────┘
      依據經濟部頒發之商業會計處理準則及我國公認會計原則規定，股票股利不得
      列為收入，但所得稅法規定則相反，須以股利收入申報，但其中百分之八十可
      免計入所得額課稅。惟計算未分配盈餘加徵時又須全數列入計算。
    4.按免計入所得之投資收益，係依據行為時所得稅法第四十二條規定以投資收益
      之百分之八十計入，該條規定僅在決定當年度應課稅所得額之如何計算，至其
      投資收益仍不得謂非其當年度收入總額之一部份，換言之，免計入所得額之投
      資收益仍屬所得稅法第二十四條規定之所得收入總額，計算實質損益時，自不
      應將之排除在外，有最高行政法院（八十九年七月一日改制前為行政法院，下
      同）八十一年度判字第八六六號判決可資參照。又財政部六四年二月二十日台
      財稅第三一二三五號函亦規定，免予計入當年度所得課稅之所得，雖可依法免
      予計入當年度課稅所得，課徵營利事業所得稅，惟該項所得仍應計入該公司全
      年所得額內。又現行所得稅法第六十六條之九第二項亦規定：「所稱未分配盈
      餘係指經稽徵機關核定之課稅所得額加計同年度‧‧‧減免所得稅之所得額、
      不計入所得課稅之所得額‧‧‧。」是以免稅所得額既係當年度收入總額之一
      部份，則計算式應為：
      （營業費用4,985,685-房屋地價稅106,812-建物折舊64,144-裝潢設備折舊）
      ×｛出售有證券收入15,426,499＼（出售有價證券收入15,426,499+租賃收入
      3,440,000+其他營業收入2,250,000+投資收益18,042,244)｝=出售有價證券部
      分應予分攤之營業費用1,708,140元。
    5.依據經濟日報九十一年一月三十一日刊載，實務見解認為營利事業是否以買賣
      證券為業，應由稅捐稽徵機關負舉證責任，提出證據才能核課稅捐。被告認定
      標準卻為企業只要買賣證券的的金額超出公司總收入的百分之五十，無論本業
      為何，都屬於以有價證券買賣為專業。惟依該上開實務見解，經濟部核發之原
      告公司登記證上營業項目並未包括有價證券買賣，被告如果認為原告是專門以
      買賣有價證券為業，就應該再提出證據證明，負舉證責任。
    6.縱依被告認定營利事業是否以買賣有價證券為專業之認定標準，以買賣證券金
      額有無超過總收入的百分之五十為標準，則原告出售證券收入僅達總收入之百
      分之三十九點三九，出售證券收入既低於總收入，更無超過百分之五十之標準
      ，依具規定就應免分擔原告之營業費用。
    7.被告就「以買賣有價證券為專業」之營利事業，必須分攤營業費用，臚列了法
      律及命令條文，以說明其處分正確，惟本案之重點在於原告之實質是否符合條
      文之規定。被告認為原告名稱為投資公司，即為買賣有價證券之專業，而未考
      慮行為的實質內容，而實質行為符合法條規定時，才有該法條之適用。至於實
      質行為是否符合法條規定，而必須分攤營業費用，被告應負舉證責任。按投資
      公司每有閒餘資金，為有效利用不使其閒置或浪費，乃作短期之投資，此係資
      金之運轉，並非專業買賣有價證券。被告答辯狀理由二中段引用前獎勵投資條
      例施行細則第三十二條：「『以有價證券買賣為專業者』，係指經營有價證券
      自行買賣業務之證券自營商及經公司登記或商業登記以投資為專業之營利事業
      」，而認定投資公司即為「以有價證券買賣為專業」之營利事業。但查獎勵投
      資條例施行期間已於七十九年底屆滿，早已不具法律效力，其授權衍生之施行
      細則更無法律效力可言，被告引用之法令顯然失當。原告歷年來均有長期股票
      投資及房地產之投資，且其金額亦極可觀，此為被告不爭之事實。而原告資本
      額一億元，並無借款，用於長期投資多達一億二百萬元，其帳面上之有價證券
      （流動資產）係利用歷年累積盈餘購買，不使其閒置而已。原告僅一時利用閒
      置資金購買證券以資生息，而即被認定為「以買賣有價證券為專業」，悖離事
      實，原告難以信服。
    8.被告答辯狀最末句謂：「至原告訴稱計算式中之分母-投資金額有誤，惟其迄
      未提示相關証帳資料供核，自無從審酌採據」，與事實全然不符。按被告經辦
      人係於九十一年四月二十五日始以電話通知補件，原告即於翌日（四月二十六
      日）將資料傳真給被告，有通聯紀錄可稽，豈能謂「迄未提示」？
    9.原告八十六年度證券交易所得一、八六○、一四四元，僅占投資收益一八、○
      四二、二四四元之百分之十點零一，占總收入（分攤公式之分母）三九、一五
      八、七四三元之百分之四點六一。所占比率均甚低，並非專營有價證券買賣。
    10.原告八十六年度內出售有價證券之日期僅二月二十二日、三月十四日、四月二
      十九日四天，全年交易筆數僅七筆，此種偶而發生之交易，豈能認定是經常買
      賣之事業。又八十六年度之營業費用及非營業費用計九、六一五、○一八元，
      而八十七年度內未出售有價證券，其營業費用及非營業費用計一一、九七六、
      二九一元，反較八十六年度為高，由以上數字之比較，足以顯示原告並非以出
      售有價證券為業，且費用與出售有價證券並無直接關聯。
    11.原告既非「以買賣有價證券為專業」，則營業費用如何分攤才正確，已無必要
      ，蓋依財政部八十三年二月八日台財稅第八三一五八二四七二號函之規定無須
      分攤費用及利息。
  (二)被告主張之理由：
    1.按「營利事業所得之計算，以其本年度收入總額減除各項成本費用、損失及稅
      捐後之純益額為所得額。」及「自中華民國七十九年一月一日起，證券交易所
      得停止課徵所得稅，證券交易損失亦不得自所得額中減除。」分別為所得稅法
      第二十四條第一項及第四條之一所明定。次按「核釋營利事業於證券交易所得
      停止課徵所得稅期間從事有價證券買賣，其營業費用及利息支出之分攤原則。
      說明：二、非以有價證券買賣為專業之營利事業，其買賣有價證券部分，除可
      直接歸屬之費用及利息，應自有價證券出售收入項下減除外，不必分攤一般營
      業發生之費用及利息。三、以有價證券買賣為專業之營利事業，其營業費用及
      借款利息，除可合理明確歸屬者得個別歸屬認列外，應按核定有價證券出售收
      入、投資收益、債券利息收入及其他營業收入比例，計算有價證券出售部分應
      分攤之費用及利息，自有價證券出售收入項下減除。」亦經財政部八十三年二
      月八日台財稅第八三一五八二四七二號函釋有案。
    2.本件原告八十六年度營利事業所得稅結算申報，原列報證券交易所得為一、八
      ○六、一四四元，被告初查以原告係以買賣有價證券為專業之營利事業，其本
      期列報營業費用計四、九八五、六八五元，遂依首揭財政部函釋意旨，就原告
      本期不可歸屬之營業費用，按其出售證券收入占各項收入之比例，計算其出售
      有價證券部分應予分攤之營業費用為三、一三○、四六九元｛計算式：營業費
      用4,985,685元×〔出售有價證券收入15,426,499元÷ (出售有價證券收入
      15,426,499元+租賃收入3,440,000元+其他營業收入2,250,000元+投資收益
      3,405,739元+其他收入46,494元)〕=出售有價證券部分應予分攤之營業費用
      3,130,469元｝，並自出售有價證券之收入項下減除。原告不服，主張其在八
      十六年度除買賣有價證券外，尚從事長期證券投資及不動產投資，且出售有價
      證券所得遠低於租賃收入及投資顧問收入，並非為以有價證券買賣為專業，應
      依被告八十二年七月十日財北國稅審壹字第二○七五二號函意旨辦理，被告計
      算分攤比例亦屬錯誤云云，申經被告復查決定以，原告係以經營有價證券投資
      為其業務項目之一，不論其從事經營策略、獲利因素之不同考量或其證券持有
      期間之長、短期投資，均屬營業範疇之營業行為。又依前獎勵投資條例施行細
      則第三十二條規定，所稱「以有價證券買賣為業者」，係指經營有價證券自行
      買賣業務之證券自營商及經公司登記或商業登記以投資為專業之營利事業，原
      告以有價證券為買賣標的，購入有價證券，其目的在於賺取買賣差益，雖其等
      待銷售之時間有長、短，應不影響「有價證券」為投資公司之經營標的之認定
      ，則其買賣股票，自屬營業行為，殆無疑義。至被告八十二年七月十日財北國
      稅審壹字第二○七五二號函係被告內部作業之規範，與首揭財政部函釋意旨不
      符，自無適用餘地，故被告依首揭財政部函釋意旨，計算分攤營業費用，並無
      不合。惟利息收入項目非屬其他營業收入，不應列入分母；又稅捐支出中之出
      租資產之房屋稅、地價稅計一○六、八一二元、建築物折舊六四、一四四元及
      裝璜設備折舊提列數四七八、七五一元，為可合理明確歸屬於租賃收入，得個
      別歸屬認列，是重新計算應分攤營業費用為二、七二七、六八六元｛計算式：
      （營業費用4,985,685元-房屋地價稅106,812元-建物折舊64,144元-裝璜設備
      折舊478,751元）×〔出售有價證券收入15,426,499元÷ (出售有價證券收入
      15,426,499元+租賃收入3,440,000元+其他營業收入2,250,000元+投資收益
      3,405,739元)〕=出售有價證券部分應予分攤之營業費用2,727,686元｝，原核
      定分攤營業費用三、一三○、四六九元，應予核減四○二、七八三元為由，遂
      核減出售證券免稅所得應分攤營業費用四○二、七八三元，變更核定全年所得
      額為四、一七八、五八三元，課稅所得額為六、七二九、九九三元。
    3.茲原告復執前詞提起訴願，經財政部訴願決定，認原處分並無不妥，並以實質
      課稅及租稅負擔公平原則，均為稅制基本指導原則之一，而租稅法所重視者，
      應為足以表徵納稅能力之實質的經濟事實，而非其外觀之法律行為，對實質上
      相同經濟活動所產生之相同經濟利益，應課以相同之租稅，始符合租稅法律主
      義所要求之公平及實質課稅原則，故有關課徵租稅構成要件事實之判斷及認定
      ，自亦應以其實質上經濟事實關係及所產生之實質經濟利益為準，否則勢將造
      成鼓勵投機或規避稅法之適用，無以實現租稅公平之基本理念及要求。次查當
      法律有意義不明或不備時，或法條文字雖無明文規定，而依論理顯然含有其意
      義等情況時，主管機關均得就法律予以作解釋。財政部基於中央財稅主管機關
      職權，就所得稅法第四條之一證券交易所得免納所得稅之立法意旨，及同法第
      二十四條第一項有關營利事業所得計算之規定所作八十三年二月八日台財稅第
      八三一五八二四七二號函之解釋，符合立法趣旨，且屬公平合理。又該函係以
      有價證券買賣為專業之營利事業，營業費用及借款利息，除可合理明確歸屬者
      得個別歸屬認列外，應按核定有價證券出售收入占總營業收入比例計算有價證
      券出售部分應分攤之營業費用及利息，自有價證券出售收入項下減除，以符合
      收入與成本、費用配合原則，並為期課稅公平及處理一致起見所為之處理原則
      ；且該函係核釋營利事業於證券交易所得停止課徵所得稅期間從事有價證券買
      賣，其營業費用及利息支出之分攤原則，並非針對投資收益、債券利息收入及
      其他營業收入之分攤。原告係以投資為專業之營利事業，經營有價證券投資為
      其營業項目之一，其八十六年度出售有價證券收入計一五、四二六、四九九元
      ，其交易所得亦納入免稅所得，自應依首揭財政部函釋意旨分攤系爭營業費用
      。從而，被告依財政部八十三年二月八日台財稅第八三一五八二四七二號函釋
      意旨予以計算應歸屬有價證券交易負擔之營業費用，並自原申報營業費用項下
      減除，並無違誤。所訴核不足採，乃駁回其訴願。茲原告復執前詞爭執，所訴
      仍無足採。至原告訴稱計算式中之分母─投資金額有誤，惟其迄未提示相關帳
      證資料供核，自無從審酌採據。
    4.有關原告訴稱系爭之出售證券免稅所得應分攤營業費用為二、七二七、六八六
      元，計算式中之分母─投資收益金額有誤，正確應為一八、○四二、二四四元
      （含現金股利五、八一六、五○○元、股票股利一○、四一九、六○○元、證
      券免稅所得一、八○六、一四四元）乙節。依會計師簽證報告第八頁所載現金
      股利五、八一六、五○○元、股票股利一○、四一九、六○○元，惟依據原告
      九十一年四月二十九日提示之股利所得扣繳憑單等資料，重新計算原告本期投
      資收益為一五、四三一、四○○元（與原告申報時所附股利所得扣繳憑單金額
      相符），經重新核算本件出售證券免稅所得分攤營業費用為一、八三○、二一
      六元（計算式：營業費用4,335,978×出售有價證券收入15,426,499÷【出售
      有價證券收入15,426,499＋租賃收入3,440,000＋其他營業收入2,250,000＋投
      資收益15,431,400】），較原決定核減出售證券免稅所得分攤營業費用為八九
      七、四七○元，變更核定課稅所得為五、八三二、五二三元。
    理  由
一、按「營利事業所得之計算，以其本年度收入總額減除各項成本費用、損失及稅捐
    後之純益額為所得額。」及「自中華民國七十九年一月一日起，證券交易所得停
    止課徵所得稅，證券交易損失亦不得自所得額中減除。」分別為所得稅法第二十
    四條第一項及第四條之一所明定。次按「核釋營利事業於證券交易所得停止課徵
    所得稅期間從事有價證券買賣，其營業費用及利息支出之分攤原則。說明：二、
    非以有價證券買賣為專業之營利事業，其買賣有價證券部分，除可直接歸屬之費
    用及利息，應自有價證券出售收入項下減除外，不必分攤一般營業發生之費用及
    利息。三、以有價證券買賣為專業之營利事業，其營業費用及借款利息，除可合
    理明確歸屬者得個別歸屬認列外，應按核定有價證券出售收入、投資收益、債券
    利息收入及其他營業收入比例，計算有價證券出售部分應分攤之費用及利息，自
    有價證券出售收入項下減除。」亦經財政部八十三年二月八日台財稅第八三一五
    八二四七二號函釋有案。
二、本件原告八十六年度營利事業所得稅結算申報，原列報證券交易所得為一、八○
    六、一四四元，被告初查以原告係以買賣有價證券為專業之營利事業，其本期列
    報營業費用計四、九八五、六八五元，遂依首揭財政部函釋意旨，就原告本期不
    可歸屬之營業費用，按其出售證券收入占各項收入之比例，計算其出售有價證券
    部分應予分攤之營業費用為三、一三○、四六九元｛計算式：營業費用
    4,985,685元×〔出售有價證券收入15,426,499元÷ (出售有價證券收入
    15,426,499元+租賃收入3,440,000元+其他營業收入2,250,000元+投資收益
    3,405,739元+其他收入46,494元)〕=出售有價證券部分應予分攤之營業費用
    3,130,469元｝，並自出售有價證券之收入項下減除。原告不服，主張其在八十
    六年度其買賣有價證券外，尚從事長期證券投資及不動產投資，且出售有價證券
    所得遠低於租賃收入及投資顧問收入，並非為以有價證券買賣為專業，應依被告
    八十二年七月十日財北國稅審壹字第二○七五二號函意旨辦理，被告計算分攤比
    例亦屬錯誤云云。經查，原告究竟是否以「買賣有價證券為專業」之營利事業係
    屬本案爭點所在，依卷附原告所提之經濟部公司執照所載，原告唯一之營業項目
    為投資業，顯見不論其從事經營策略、獲利因素之不同考量或其證券持有期間之
    長、短期投資，均屬營業範疇之營業行為。又依行為時獎勵投資條例施行細則第
    三十二條規定，所稱「以有價證券買賣為業者」，係指經營有價證券自行買賣業
    務之證券自營商及經公司登記或商業登記以投資為專業之營利事業，原告以有價
    證券為買賣標的，購入有價證券，其目的在於賺取買賣差益，雖其等待銷售之時
    間有長、短，應不影響「有價證券」為該公司之經營標的之認定。至原告所舉被
    告八十二年七月十日財北國稅審壹字第二○七五二號函係被告內部作業之規範，
    與上級機關即首揭財政部函釋意旨不符，原無適用之餘地。原告出售證券收入雖
    僅達總收入之百分之三十九點三九，惟其既以投資為唯一之業務，又確實有買賣
    有價證券之營業行為，自屬「以買賣有價證券為專業」之營利事業，依規定仍應
    分擔營業費用，自不待言。從而，被告依財政部八十三年二月八日台財稅第八三
    一五八二四七二號函釋意旨予以計算應歸屬有價證券交易負擔之營業費用，並自
    原申報營業費用項下減除，於法即無違誤。訴願決定遞予維持，亦無不合，原告
    徒執前詞，訴請撤銷，為無理由，應予駁回。
據上論結，本件原告之訴為無理由，爰依行政訴訟法第九十八條第三項前段，判決如
主文。
中      華      民      國    九十一    年      七      月    二十二    日
                                  臺北高等行政法院  第四庭
                                            審判長  法  官  鄭忠仁
                                                    法  官  楊莉莉
                                                    法  官  林育如
右為正本係照原本作成。
如不服本判決，應於送達後二十日內，向本院提出上訴狀並表明上訴理由，如於本判
決宣示後送達前提起上訴者，應於判決送達後二十日內補提上訴理由書（須按他造人
數附繕本）。
中      華      民      國    九十一    年      七      月    二十二    日
                                                    書記官  李金釵
